【裁判字號】    89,上訴,1236
【裁判日期】    890913
【裁判案由】    違反水土保持法
【裁判全文】
臺灣高等法院臺中分院刑事判決              民國八十九年度上訴字第一二三六號
    上  訴  人
    即  被  告  乙○○
    選任辯護人  賴思達
右上訴人因違反水土保持法案件，不服臺灣南投地方法院中華民國八十九年六月十五
日第一審判決（民國八十八年度訴字第一五五號，起訴案號：臺灣南投地方法院檢察
署民國八十八年度偵字第七八八號），提起上訴，本院判決如左：
    主      文
上訴駁回。
    事      實
乙○○曾於民國八十五年間因過失致死案件，被判處有期徒刑八月，緩刑五年，仍在
緩刑期間，竟不知悔改，明知南投縣中寮鄉○○○段第六○一、六○二、六○二─二
號其所有之土地及同段第六○三號其父田松田所有之土地，均係山坡地保育區農牧用
地，二人將上開土地捐贈予永玄宮作為建廟基地，並由乙○○擔任永玄宮之主任委員
，負責籌畫建廟事宜，欲在上開土地上興建永玄宮寺廟及停車場，乙○○遂於八十六
年間擬具「永玄宮寺廟開發計畫」送請南投縣政府為環境影響評估，經南投縣政府於
八十六年九月二十四日審查通過，又於同年十月間委託林莉莉水土保持技師事務所，
擬具「永玄宮開發計畫水土保持計畫」，並檢附前開環境影響評估審查結果一併送請
主管機關核定，經南投縣政府於八十六年十二月二日送請中華水土保持學會審查，詎
乙○○於審查中，明知該水土保持計畫尚未經南投縣政府核定，即於八十七年二月間
僱用姓名年籍不詳之不知情挖土機司機及工人，在上開土地上如附圖所示Ｃ、Ｄ、Ｅ
、Ｆ、Ｇ部分，面積共○點四七八九公頃之土地，以挖土機開挖整地，造成地表裸露
、植群被覆、土壤擾動情形，且開挖地點經雨水沖刷後產生沖蝕溝之現象，致生水土
流失之結果，案經法務部調查局南投縣調查站會同南投縣政府於八十七年十一月三十
日會勘現場查獲，移送臺灣南投地方法院檢察署檢察官偵查起訴。
    理      由
一、訊據上訴人即被告乙○○坦承在上開土地上於水土保持計畫未經南投縣政府核定
    前即僱工整地之事實不諱，唯辯稱其整地前已擬具水土保持計畫送審，且其整地
    並未造成水土流失，而山坡地均有正常之沖蝕，不能以有沖蝕溝即認定係上訴人
    整地後水土流失造成之結果，其絕無違反水土保持法之犯行等語。
二、查南投縣中寮鄉○○○段第六○一、六○二、六○二─二、六○三號土地屬山坡
    地保育區農牧用地，已為上訴人坦承在卷，又有偵查卷中土地登記簿謄本編定使
    用種類上之記載可稽，而上訴人確有僱工整地之事實亦為其供承不諱，復有現場
    會勘紀錄及照片在卷足憑，亦有南投縣政府八十七年五月十一日八七投府農水字
    第○七一一四三號函可按，且上訴人提出永玄宮之水土保持計畫送請南投縣政府
    審核，經南投縣政府再送請中華水土保持學會審查，到八十八年三月二日始獲審
    查通過，有南投縣政府八十六年十二月二日八六投府農水字第一七一四二七號函
    及中華水土保持學會八十八年三月二日八八保字第○四三號函可資佐證，然中華
    保持學會審查完竣之水土保持計畫書經南投縣政府審核後，認：「本案用地地形
    業已改變與原送不符，請再繪製地形圖，並依建築技術規則第二百六十條至第二
    百六十八條規定逐項檢討，並於地形圖另予著色說明」、「對本案用地業已開挖
    之破壞原有地貌後之土石流失因應之對策一併提出報告，俾供審議之參考」，有
    南投縣政府八十八年四月七日八八投府建管字第五○三八四號函附原審卷足按，
    則上訴人於山坡地開挖整地時其水土保持計畫尚未經主管機關之南投縣政府核定
    ，要無可疑。
三、上訴人在上開上坡地開挖整地後，地表裸露，造成土地山壁部分產生沖蝕溝之現
    象，表示該處土石很鬆，遇雨即有沖蝕溝跡象，當時已有土石流失在上開土地內
    等情，已經南投縣政府農業局水保課技士之洪英梧在偵查中及原審結證屬實，參
    以偵查卷第十七頁、十九頁、二十頁之照片所示，顯見有沖蝕溝及土石流失之情
    形，又有南投縣政府之建管課職員己○○在本院結證上訴人之行為會造成水土流
    失，影響水土保持，即水土保持技師之證人吳玄欽在原審也結證：「有挖一定會
    有沖蝕溝，但土石沒有移到下游的跡象」、「雖他們所見是穩定，但開挖高度五
    米高，此地只有二、三年，而一般如過五年才會穩定，所以可能會有小規模崩塌
    」，並證稱其建議應設置長久性排水溝及擋土牆，足見上訴人未擬具水土保持計
    畫經主管機關核定後再施工，即擅自開挖整地，已造成水土流失，應堪認定。
四、上訴人辯稱其有擬具水土保持計畫送南投縣政府才開始整地，然水土保持法第十
    二條至第十四條均規定：「送請主管機關核定」，亦即須主管機關核定後才可施
    工，並非擬具後即可施工，又上訴人提出照片顯示現已長草，並無土石流失，由
    於八十七年二月間挖迄今，已逾二年，山坡地當然長滿雜草，不能因此證明書當
    時沒有土石流失，上訴人聲請囑託臺灣省水土保持技師公會鑑定山坡地因降雨等
    自然因素，是否必然發生相當程度之土壤流失及系爭土地是否有沖蝕及水土流失
    現象，與整地有無因果關係，是否為正常沖蝕或變態沖蝕，若有沖蝕現象，是否
    足以導致大規模崩塌，造成山坡下居民生命、身體、財產之具體之危險，由於上
    訴人之開挖整地確已造成水土流失之情形，已詳如上述，而科刑條文亦僅規定：
    「致生水土流失」，並不須造成山坡下居民生命、身體、財產之具體危險，故本
    院認無送鑑定之必要。此外，證人甲○○、戊○○、丙○○在本院均結證現場土
    地原來有三米寬之產業道路，上訴人整地處原來就是平台地，唯證人己○○即南
    投縣政府建設局建管課之人員在本院訊問時結證：「不是」，即整地處原來並非
    平台地，則證人甲○○、戊○○、丙○○之證言亦不能作為上訴人有利之證據，
    至證人田東耀係上訴人之子，其在本院證述：「我父有申請縣政府來看現場，但
    縣政府沒有作，九二一地震並未使現場受如何損失」，亦不能證明上訴人整地當
    時沒有土石流失，另上訴人聲請傳訊證人林伸希，以證明永玄宮寺廟開發計劃過
    程為何及有無於何時向主管機關申請，本院認與上訴人之犯行無關，沒有傳訊之
    必要。
五、按上訴人為永玄宮之主任委員，負責於上開土地上興建永玄宮寺廟及停車場之工
    程，為該山坡地之經營使用人，依水土保持法第四條規定為水土保持義務人，其
    違反水土保持法第十三條之規定，核其所為，係犯水土保持法第三十三條第三項
    前段、第一項第二款之罪，上訴人利用不知情之挖土司機及工作人員為上述行為
    ，為間接正犯，原審以上訴人罪證明確，於審酌其教育程度，犯罪之動機及其犯
    罪尚未造成重大危害等情狀，而適用上開法條（誤引第三十二條，此可從其論斷
    法條及附錄所引法條均係第三十三條可知）對之科處有期徒刑七月，認事用法並
    無不合，量刑亦屬適當，上訴人上訴意旨否認犯罪為無理由，應予駁回。
六、檢察官另以上訴人於八十二、三年間未依法申請雜項執照，即自行僱請不知情之
    工人，在上開土地興建永玄宮寺廟四層樓臨時停車場之事實，固為上訴人所坦承
    ，上訴人供稱於八十二年間起興建臨時停車場（即附圖所示Ａ、Ｂ部分），至八
    十三年初完工，按水土保持法係於八十三年五月二十七日公布施行，上訴人前揭
    行為在該法公布施行前，自難以該法相繩，又依八十七年一月七日修正公布前之
    山坡地保育利用條例第三十五條第三項、第一項第四款固就違反違反山坡地保育
    利用條例第三十條第一項未先擬具水土保持計畫或水土保持計畫未經核定而自
    經營山坡地之行為設有處罰之規定，然該法條以致生公共危險為構成要件，原審
    訊據證人洪英梧證稱：八十二年間被告違反山坡地保育利用條例經南投縣政府裁
    罰（裁罰對象為田松田），係由其承辦，當時亦未提水土保持計畫，但未發現有
    致生公共危險之情形，此外，復查無其他積極證據足認被告當時之行為已致生公
    共危險，自不得論以山坡地保育利用條例第三十五條第三項之罰，原審以檢察官
    認此部分與前開論罪部分為單純一罪之關係，而不另為無罪之諭知，亦無不當，
    併予明。
七、據上論斷，應依刑事訴訟法第三百六十八條，判決如主文。
本案經檢察官丁○○到庭執行職務。
中      華      民      國     八十九     年      九      月    十三    日
                                   臺灣高等法院臺中分院刑事第八庭
                                         審判長法  官  羅  得  村
                          法  官  劉  榮  服
                                               法  官  林  輝  煌
右正本證明與原本無異。
如不服本判決應於收受送達後十日內向本院提出上訴書狀，其未述上訴之理由者並
得於提起上訴後十日內向本院補提理由書（均須按他造當事人之人數附繕本）。
                                               書記官  林  水  濱
中      華      民      國     八十九     年      九      月    十四    日
附錄：
山坡地保育利用條例第三十三條第三項第一項第二款：
有下列情形之一者，處新台幣六萬元以上三十萬元以下罰鍰：
(二)違反第十二條至第十四條規定之一，未先擬具水土保持計畫或未依核定計畫實施水
  土保持之處理與維護者，或違反第二十三條規定，未在規定期限內改正或實施仍不
  合水土保持技術規範者。
  第一項第二款情形，致生水土流失或毀損水土保持之處理與維護設施者，處六月以
  上五年以下有期徒刑，得併科新台幣六十萬元以下罰金；因而致人於死者，處三年
  以上十年以下有期徒刑，得併科新台幣八十萬元以下罰金，致重傷者，處一年以上
  七年以下有期徒刑，得併科新台幣六十萬元以下罰金。
                                                      Ｄ


司法院資訊處製作；財團法人民間司法改革基金會備份。
